臺灣高等法院臺中分院民事判決　九十年度上字第一八五號
　　　上　訴　人　乙○○
　　　　　　　　　丁○○
　　　　　　　　　丙○○
　　　　　　　　　甲○○
　　　訴訟代理人　戊○○
右當事人間請求分割共有物事件，上訴人對於中華民國九十年二月十六日臺灣彰化地
方法院八十九年度訴字第七八六號第一審判決提起上訴，本院判決如左：
      主      文
原判決廢棄。
兩造共有坐落彰化縣福興鄉○○段一九三六地號、地目田、面積０．二二四四公頃及
同段一九三七地號、地目田、面積０．二四六二公頃土地，合併分割為如附圖乙案所
示編號：Ａ部分面積０．０九四一公頃分歸上訴人乙○○取得、Ｂ部分面積０．０九
四一公頃分歸上訴人丁○○取得、Ｃ部分面積０．０九四一公頃分歸上訴人丙○○取
得、Ｄ部分面積０．０九四一公頃分歸被上訴人取得、Ｅ部分面積０．０九四二公頃
分歸上訴人甲○○取得。
第一、二審訴訟費用由兩造各負擔五分之一。
      事實及理由
一、上訴人乙○○、甲○○聲明：(一)原判決廢棄。(二)請准將坐落彰化縣福興鄉○○段
    一九三六地號、地目田、面積０．二二四四公頃及同段一九三七地號、地目田、
    面積０．二四六二公頃土地，以原物合併分割於兩造。(三)請採附圖甲案為分割。
    上訴人丁○○、丙○○聲明：(一)原判決廢棄。(二)請採附圖乙案為分割。被上訴人
    聲明，求為適當判決。又本件分割共有物之訴，係固有必要共同訴訟，上訴人乙
    ○○、甲○○於九十年三月十四日提起上訴之行為，其效力自及於同造共有人丁
    ○○、丙○○，爰依法併列彼等為上訴人。
二、被上訴人起訴主張：坐落彰化縣福興鄉○○段一九三六地號、地目田、面積０．
    二二四四公頃及同段一九三七地號、地目田、面積０．二四六二公頃二筆土地（
    下稱系爭土地），為兩造共有，其所有權應有部分各五分之一，共有人間並未訂
    有不分割之特約，復未能協議分割，請准以裁判合併分割共有物等情，求為命如
    原判決附圖所示分割方法之判決。嗣於本院稱伊對本附圖甲、乙案均無意見，求
    為適當判決。
三、上訴人乙○○、甲○○則以：伊二人同意系爭土地合併分割，惟應依兩造使用現
    況採東西向如附圖甲案所示方法為分割，若無法按東西向分割，伊不同意分割等
    語置辯。上訴人丁○○、丙○○以：伊等同意系爭土地合併分割，且應採如附圖
    乙案所示南北向分割等語，資為抗辯。
四、查被上訴人主張系爭二筆土地為兩造共有，其所有權應有部分均各五分之一之事
    實，業據被上訴人提出八十一年七、八月間分別登記兩造共有之土地登記謄本二
    件及八十九年六月間核發地籍圖謄本影本一件為證，並為上訴人所不爭。而按各
    共有人，得隨時請求分割共有物。其分割之方法，不能協議決定者，法院得因任
    何共有人之聲請，命為以原物分配於各共有人，民法第八百二十三條第一項前段
    、八百二十四條第二項第一款定有明文。系爭土地依物之使用目的，並無不能分
    割之情形。兩造就系爭土地亦無不為分割之約定，復不能以協議定分割之方法，
    為兩造不爭之事實。系爭二筆土地，地目均為田，共有人皆相同，亦為農業發展
    條例中華民國八十九年一月四日修正施行前之共有耕地，依同條例第十六條第四
    款規定，得分割為單獨所有，上訴人復表明同意合併分割，則被上訴人請求法院
    判決合併分割，即無不合，應予准許。
五、兩造於言詞辯論期日，上訴人乙○○、甲○○就系爭土地雖抗辯主張依如本附圖
    甲案所示方法分割，惟上訴人丁○○、丙○○則辯以應依本附圖乙案所示方法分
    割之情，被上訴人則稱對本附圖甲、乙案均無意見。經查：
  (一)系爭二筆土地相毗鄰，其地勢均呈南北走向之長方形，地形完整，目前均供耕作
    使用，而系爭土地僅北面依序臨接寬約六十公分水泥消水溝岸及寬約五公尺計達
    五．六公尺產業道路，供為對外聯絡及農機出入使用，其餘東、西面則與訴外他
    人土地鄰接，南側依次接壤溝底寬約五十公分、向上兩旁延伸為一百五十公分，
    計約二．五公尺寬農水路溝及他人農田，此情為兩造自承，並有被上訴人提出之
    該地籍圖謄本影本可考，且分經原審法院及本院依職權囑託彰化縣鹿港地政事務
    所指派測量員會同勘測系爭土地屬實，製有勘驗筆錄及複丈成果圖即原判決附圖
    及本附圖甲、乙案足憑，復有現場照片多幀存卷可參。
  (二)上訴人乙○○、甲○○雖謂應依分割前使用現況即採東西向分割，因系爭土地若
    採南北向分割，各人分得土地將呈長條狀，不利耕作使用，且子女多人，日後更
    難分配耕作；況分割土地應先求四方，再求寬長云云。惟查，若依上訴人乙○○
    、甲○○所辯而採東西向分割，或在系爭土地東側預留三公尺寬道路俾供農機出
    入，均與內政部訂頒「耕地分割執行要點」第十一點：「依農業發展條例第十六
    條第四款規定，辦理分割為單獨所有者，其分割後之土地宗數不得超過共有人人
    數。但每人每宗耕地分割後面積達○‧二五公頃以上者，不在此限」；及第十六
    點：「已辦理農地重劃之耕地，依農業發展條例第十六條規定辦理分割時，不受
    農地重劃條例施行細則第三十四條有關最小坵塊土地短邊十公尺之限制。但分割
    後之農地坵塊，以能直接鄰接灌溉、排水設施及農路為原則」；暨農業發展條例
    第十五條（按應係第十六條）等規定不符，此有彰化縣鹿港地政事務所八十九年
    十月九日複丈甲案及九十年十一月十九日複丈甲案之成果圖註記可按，復有卷附
    彰化縣政府九十一年一月二十二日府地測字第０九一００一六五六七０號函載：
    辦理農地重劃區耕地之分割，「農業發展條例」第十六條、內政部訂頒之「耕地
    分割執行要點」第十六點....  已有規定，本案依所附分割方案圖說，甲案複丈
    人員已有加註，其分割方案顯與上述規定有未合等字語足考。再者，系爭二筆土
    地在合併分割後，已為兩造各自單獨取得所有，應有各自獨立對外聯絡通道，此
    即應與系爭土地現有北側寬約五．六公尺產業道路臨接，不宜再如分割前使用現
    況般借道他共有人耕作土地東側一部以供農機出入，避免日後再衍生袋地通行權
    之糾紛。況苟將該現況借道出入之非寬通路，另行分割出一地號土地由兩造保持
    共有，則其土地宗數即增加一宗，其分割後之系爭土地宗數應即為六宗而已超過
    共有人人數五人，亦與上揭耕地分割合併之規定，尚難謂合。且就系爭土地分割
    方法，被上訴人及上訴人丁○○、丙○○於原審均表明採南北向分割即如原判決
    附圖所示為分割；上訴人丁○○、丙○○仍於本院迭表應採附圖乙案所示方法分
    割。參以系爭土地北側面寬約三十八公尺，分割為附圖乙案所示編號Ａ、Ｂ、Ｃ
    、Ｄ、Ｅ等五部分後，各該部分北側面寬均約七．六公尺，對系爭土地日後整體
    規劃利用，亦屬便利，而就目前耕作言，尚難認如上訴人甲○○於原審所言謂無
    耕作實益。至上訴人乙○○、甲○○、丙○○、丁○○與訴外人陳再權（即戊○
    ○）及陳明政等六兄弟於六十一年十一月二十六日所寫立契約書第二條耕作地，
    固載：二九九地號計四分六厘屬金易、木豆、木勇、金錠、再權平均共有各持分
    五分之一。各留水路寬三台尺等語。但其等當時及之後，並未書立暨附具如上訴
    人乙○○、甲○○所稱之上述分割方案附圖，為兩造所不爭（本院卷五九頁）。
    上訴人甲○○雖謂系爭土地係依乃母抽籤而定各自耕作位置；上訴人乙○○、甲
    ○○並稱：當年系爭土地共有人於經長輩協調，簽立該契約書後，隨即現場實物
    位置分配，兩造均以現況占用收益等語。然微論兩造均不諱言系爭土地並未分管
    一節在卷（本院卷五八頁），及上訴人另於原審曾謂「當初有分管之協調」之語
    ，就令其係分管分耕不虛，要係不過定耕作之暫時狀態，既無消滅共有關係之特
    約，即與分割有間。矧按民法第八百二十五條規定，各共有人對於他共有人因分
    割而得之物，按其應有部分負與出賣人同一之擔保責任，因此共有物於分割以前
    ，共有人間縱訂有分管契約，亦因分割而失其效力（最高法院八十二年度台上字
    第二五六六號判決參照）。茲核該契約書所載內容，亦非訂有不分割及其期限之
    契約甚明。乃上訴人乙○○、甲○○徒以該契約書有「不分割協議」之真意存在
    云云為辯，委不足採。是上訴人乙○○、甲○○提出之前開分割方案，縱與兩造
    目前使用系爭土地現狀大致符合，惟其分割方法既與前揭法令規定相違，即難憑
    採，自應以上訴人丁○○、丙○○所陳如附圖乙案所示方法分割為當。
  (三)兩造迭陳系爭土地如附圖甲、乙兩分割方案均不必送請鑑價，意即無庸相互補償
    ，自無不可。衡以附圖甲案祇有編號Ａ部分北側全部臨接該寬約五．六公尺產業
    道路，價值尚鉅，而編號Ｂ、Ｃ、Ｄ、Ｅ等部分則因次第遠離該產業道路，致此
    部分幾成數級裡地，價值相較，益形減少，顯然不若如附圖乙案所示編號Ａ、Ｂ
    、Ｃ、Ｄ、Ｅ部分北側面寬均約七．六公尺，皆得臨接該產業道路而屬價值相當
    者然。
  (四)基上，本院顧及均衡原則，並審酌各共有人之利害關係，參酌當前使用現況、意
    願、共有物之性質及其分得部分所得利用之價值暨其他經濟效用等情形，認為如
    附圖乙案所示分割方法，自屬可採。
六、綜上所述，被上訴人請求分割系爭土地，應依前述如附圖乙案所示方法分割，始
    為妥洽。原審所命分割方法採南北向分割，固非無見，惟定兩造分得位置，殊與
    兩造於本院陳明如本附圖乙案所示擬分配人者，多所不符，尚有未當。上訴論旨
    ，求予廢棄，為有理由，應由本院廢棄改判。
七、據上論結，本件上訴為有理由。依民事訴訟法第四百五十條、第七十八條、第八
    十一條第二款、第八十五條第一項前段，判決如主文。
中　　　華　　　民　　　國　　九十一　　年　　　三　　　月　　二十六　　日
~B1民事第五庭審判長法　官　陳滿賢
~B2　　　　　　　　法　官　古金男
~B3　　　　　　　　法　官　簡清忠
右為正本係照原本作成。
不得上訴。
~B　　　　　　　　書記官　瑞芳
中　　　華　　　民　　　國　　九十一　　年　　　三　　　月　　二十八　　日
　　　　　　　　　　　　　　　　　　　　　　　　　　　　　　　　　　　　Ｂ
